【裁判字號】    98,易,385
【裁判日期】    990318
【裁判案由】    詐欺
【裁判全文】
臺灣宜蘭地方法院刑事判決               98年度易字第385號
公  訴  人  臺灣宜蘭地方法院檢察署檢察官
被      告  乙○○
            丙○○
上列被告等因詐欺案件，經檢察官提起公訴（97年度偵續字第47
號），本院判決如下：
    主  文
乙○○、丙○○共同犯詐欺取財罪，各處有期徒刑拾月，均減為
有期徒刑伍月，如易科罰金，均以新臺幣壹仟元折算壹日。
    犯罪事實
一、乙○○係址設宜蘭縣壯圍鄉○○路○段47號「大駿通運股份
    有限公司」（下稱大駿公司）、同路段49號1樓「大驛通運
    有限公司」（下稱大驛公司）之負責人，其妻丙○○則係址
    設同路段47號1樓「大騰通運有限公司」（下稱大騰公司）
    之負責人，並由乙○○負責上開三家公司業務，丙○○掌理
    上開三家公司財務，而共同經營上開三家公司，二人並在民
    國96年3月中旬某日，共同將大駿公司所有車號447-GX號營
    業曳引車（下稱系爭車輛），以新台幣（下同）230萬元之
    價格售予靠行司機戊○○，並交付系爭車輛，約定系爭車輛
    靠行於大駿公司，惟因戊○○無法一次付清價金，雙方遂協
    議由乙○○、丙○○全權處理系爭車輛與他人貸款事宜，戊○○方面則自96年4月底開始，以每2月為1期，共分18期、
    每期支付154,000元、總計270餘萬元之方式分期繳款給乙○○、丙○○。嗣於96年4月初某日，因戊○○認前揭分期付
    款利息太高，取得友人同意借款230萬元後，便向乙○○、
    丙○○表示願給付230萬元現金一次付清價金，惟乙○○、
    丙○○則表示如不以貸款方式分期繳付價金，另有違約金須
    繳付，雙方因此商議未定，乙○○、丙○○即於96年4月11
    日以系爭車輛搭配大駿公司名下車號695-HX車輛，以大駿公
    司名義向合迪股份有限公司（下稱合迪公司）設定動產抵押
    取得貸款160萬元，貸款款項並由合迪公司於96年4月13日撥
    款至大駿公司帳戶內，由乙○○、丙○○提領使用。嗣至96
    年4月23日，乙○○、丙○○至戊○○住處商討系爭車輛價
    金一次給付問題，戊○○及其妻丁○○○再次向乙○○、丙○○明確表示：「系爭車輛不要貸款，要以230萬元現金一
    次付清價金，如有違約金則由乙○○、丙○○負擔」等語，
    詎乙○○、丙○○為取得戊○○交付之230萬元現金以因應
    渠等所經營之公司財務惡化問題，竟共同基於意圖為自己不
    法之所有之犯意聯絡，明知渠等所取得之現金並不會用以還
    清向合迪公司之前揭貸款以塗銷系爭車輛動產抵押設定，竟
    共同向戊○○誆稱同意負擔違約金云云，致戊○○因此陷於
    錯誤，誤以為乙○○、丙○○收取230萬元後會塗銷系爭車
    輛動產抵押設定，因而將230萬元現金交付乙○○、丙○○
    。嗣因乙○○、丙○○取得該款項後未向合迪公司還清貸款
    並塗銷該動產抵押設定，僅按月向合迪公司繳納二期（96年
    5月、6月）分期貸款，旋於96年7月間不繳納貸款，經合迪
    公司向戊○○追討貸款，始悉上情。
二、案經戊○○告訴暨法務部調查局宜蘭縣調查站移送台灣宜蘭
    地方法院檢察署檢察官偵查起訴。
    理  由
壹、證據能力部分：
    按被告以外之人於審判外之陳述，雖不符前四條之規定，而
    經當事人於審判程序同意作為證據，法院審酌該言詞陳述或
    書面陳述作成時之情況，認為適當者，亦得為證據；當事人
    、代理人或辯護人於法院調查證據時，知有第159條第1項不
    得為證據之情形，而未於言詞辯論終結前聲明異議者，視為
    有前項之同意，亦為刑事訴訟法第159條之5第1項、第2項所
    明定。被告二人於本院審理時對於下列所述之證據資料，均
    不爭執其證據能力，本院審酌該等證據資料作成時之狀況，
    並無不宜作為證據之情事，依刑事訴訟法第159條之5第2項
    規定，自得作為證據。
貳、實體部分：
一、訊據被告乙○○、丙○○固坦承有於前揭時、地收取告訴人
    戊○○交付之230萬元，然皆矢口否認有何詐欺犯行，均辯
    稱：渠等當時有與戊○○達成協議，由渠等吃下系爭車輛貸
    款，繼續分期繳納，嗣後該貸款由渠等分期繳納時，戊○○
    並未表示反對云云。經查：
  (一)前揭事實，除關於被告二人有無故意以前揭虛偽言詞，致告
    訴人戊○○陷於錯誤而交付230萬元一節，被告二人辯解如
    前外，其餘各節事實，為被告二人所是認，且據告訴人戊○○、證人丁○○○迭於警詢、檢察官偵訊及本院審理時指述
    在卷，並經證人甲○○（即合迪公司承辦系爭車輛貸款者）
    就本件設定動產抵押設定貸款之經過，於檢察官偵訊及本院
    審理時證述明確；此外，尚有該230萬元提領之郵局存摺明
    細、合迪公司撥款160萬元至大駿公司帳戶之帳戶交易明細
    、合迪公司重車靠行分期案件批覆書、動產擔保交易動產抵
    押設定登記申請書、動產抵押契約書、買賣合約書（96年度
    他字第814號偵卷第20、74、106-109頁）、交通部公路總局
    台北區監理所宜蘭監理站98年9月8日北監宜一字第09800074
    91號函所附系爭車輛動產擔保查詢表及歷次動產擔保登記資
    料、98年10月19日北監宜一字第0980008663號函文在卷可稽
    ，足堪認定。
  (二)查被告二人於96年4月23日至戊○○住處商討系爭車輛價金
    給付問題時，告訴人戊○○及證人丁○○○曾向被告二人明
    確表示：「系爭車輛不要貸款，要以230萬元現金一次付清
    價金，如有違約金則由乙○○、丙○○負擔」等語，被告二
    人當場表示同意，告訴人戊○○始交付230萬元一情，業據
    告訴人戊○○、證人丁○○○於本院審理時證述綦詳，核與
    渠等於警詢及檢察官偵訊時一致指稱被告二人收取該230萬
    元時，確有表示願意負擔違約金等語，前後指述情節相符，
    堪認屬實，則戊○○、丁○○○既已向被告二人表明前揭言
    詞，顯已表明要求被告塗銷系爭車輛抵押設定，伊所取得是
    無負擔之車輛，而被告二人經營通運公司多年，買賣車輛甚
    多，對於告訴人戊○○前揭意思內涵，應極明瞭，況告訴人
    戊○○既願一次付清系爭車輛全額價金230萬元，衡情並無
    可能同意系爭車輛供設定動產抵押以擔保被告二人向合迪公
    司之貸款160萬元，因而負擔被告二人其後不繳貸款之風險
    ，是被告二人前揭所辯，與常情不符，並不可採。
  (三)又被告二人自94年間起，即陸續向訴外人等借款，包括渠等
    親戚林忠信約1000萬元、林谷增及林田山200餘萬元、林金
    和300餘萬元、郭阿秀、林志豐各100萬元，及友人陳秋鳳15
    00萬元、賴慧真1200萬元、林勝南約5千餘萬元、藍聰敏約5
    、6百萬元、朱黃彩英約3、4百萬元等債務，除向親戚借款
    以外之金額，每月均需支付2至3分不等之利息，共達百餘萬
    元，而前揭三家公司每月營收約80萬元，淨利約20萬元，所
    有之車輛僅7台，其餘旗下之車輛則皆為靠行車輛，被告二
    人個人名下財產亦僅數筆房地，又均存有相當成數之貸款，
    價值非高；於95年9、10月間更因林勝南提供周轉金額日益
    減少，及於96年農曆過年前因藍聰敏提供周轉金額亦日益減
    少等情，被告二人再於96年2月間向代書劉金英借款100萬元
    ，約定每25日1期，每期利息7分，嗣於96年3月間再借款100
    萬元，約定每15日1期，每期利息10分等情，業據被告二人
    於警詢及檢察官偵訊時供陳在卷。再者，於95年11月間起至
    96年3月間止，被告二人即未經靠行車主方金富、陳水清、
    戊○○、蔡宜川、李炳榮之同意，陸續以該等車主靠行於大
    騰公司、大駿公司之車輛設定動產抵押貸得7百餘萬元自行
    使用等情，亦經法院判認被告二人背信罪成立確定，有本院
    以97年度易字第570號、台灣高等法院以98年度上易字第733
    號刑事判決在卷可稽（上開案件關於告訴人戊○○部分係車
    號分別為799-AK之曳引車、KV-99號之半拖車，與本件無關
    ），已足見被告二人之財務狀況困窘，資金缺口頗大，甚至
    於96年2月起，更以前揭高額利息向他人借款，且甘犯背信
    罪責而擅自以靠行車輛設定動產抵押向他人貸款使用，更可
    認被告二人於96年4月23日收取戊○○230萬元時，僅係為一
    時填補自身資金缺口，主觀上並無向合迪公司清償貸款以塗
    銷系爭車輛動產抵押設定之意思，竟仍向告訴人戊○○誆稱
    同意負擔違約金，致告訴人戊○○誤以為被告二人收取230
    萬元後會立即塗銷系爭車輛之抵押設定，伊將取得無動產抵
    押之系爭車輛，進而交付230萬元，再參以被告二人取得230
    萬元後即自行使用，僅按月向合迪公司繳納二期（96年5月
    、6月）分期貸款，旋於96年7月間即不繳納貸款，則被告二
    人基於意圖不法所有之犯意聯絡，共同以前揭手段向告訴人
    戊○○行使詐術，致告訴人戊○○陷於錯誤而交付該230萬
    元之事實，堪予認定。從而，本件被告二人之詐欺取財犯行
    ，事證明確，應依法論科。
  (四)至起訴書指述被告二人出售系爭車輛給戊○○後，利用系爭
    車輛仍登記於大駿公司名下之機會，未經戊○○同意，偽以
    大駿公司為系爭車輛所有人，向合迪公司設定動產抵押並於
    96年4月13日貸得160萬元供己使用，故認被告二人此部分行
    為亦係前揭詐欺犯行之一部云云。惟告訴人戊○○向被告二
    人購買系爭車輛，本即約定由被告二人全權處理貸款事宜，
    而戊○○則以前揭方式向被告二人分期繳付價金等情，業據
    告訴人戊○○及證人丁○○○於警詢、檢察官偵訊及本院審
    理時證述在卷。據此，告訴人戊○○係與被告二人間，就系
    爭車輛成立買賣契約並約定分期支付價金，且同意被告二人
    持系爭車輛設定動產抵押以貸款，至於貸款人係以告訴人名
    義抑或大駿公司名義為申請，應非所問，況被告二人於96年
    4月11日以系爭車輛設定動產抵押貸款時，系爭車輛已交付
    戊○○，惟尚未收受戊○○任何價金，被告二人主觀認為系
    爭車輛之利害仍歸於大駿公司，而以大駿公司列為系爭車輛
    所有人，向合迪公司設定動產抵押以擔保借款160萬元，借
    款金額又未高於系爭車輛約定價金230萬元，而貸款契約之
    債務人亦為大駿公司而非告訴人，則被告二人就取得160萬
    元貸款部分，尚難認有何不法所有意圖。是以，檢察官此部
    分指述，核無依據，附此敘明。
二、核被告二人所為，均係犯刑法第339條第1項之詐欺取財罪。
    渠等就上開犯行，有犯意聯絡與行為分擔，為共同正犯。爰
    審酌被告二人經營大駿公司，出賣系爭車輛給告訴人，卻罔
    顧誠信，詐取告訴人金錢，另參以其犯罪手段、所獲利益金
    額、智識程度、素行、犯後否認犯行之態度等一切情狀，量
    處如主文所示之刑。又本件被告二人之犯罪時間係在96年4
    月24日以前，且均無中華民國九十六年罪犯減刑條例所定不
    得減刑之情形，均應依同條例第2條第1項第3款、第7條規定
    ，減其宣告刑2分之1，並依據中華民國96年罪犯減刑條例第
    9條之規定諭知易科罰金之折算標準。
據上論斷，應依刑事訴訟法第299條第1項前段，刑法第28條、第
339條第1項、第41條第1項前段，刑法施行法第1條之1第1項、第
2項前段，中華民國九十六年罪犯減刑條例第2條第1項第3款、第
7條、第9條，判決如主文。
本案經檢察官劉憲英到庭執行職務
中    華    民    國   99     年    3     月    18    日
                  刑事第四庭審判長法  官  林楨森
                                  法  官  鄧晴馨
                                  法  官  陳雪玉
以上正本證明與原本無異。
如不服本判決應於收受送達後十日內向本院提出上訴書狀，並應
敘述具體理由；其未敘述上述理由者，應於上訴期間屆滿後二十
日內向本院補提理由書(均須按他造當事人之人數附繕本)「切勿
逕送上級法院」。
                                  書記官  陳建宇
中    華    民    國    99    年    3     月    22    日
本案論罪科刑主要法條：
中華民國刑法第339條
（普通詐欺罪）
意圖為自己或第三人不法之所有，以詐術使人將本人或第三人之
物交付者，處 5 年以下有期徒刑、拘役或科或併科 1 千元以下
罰金。

司法院資訊處製作；財團法人民間司法改革基金會備份。
